【裁判字號】    89,易,1184
【裁判日期】    900329
【裁判案由】    詐欺
【裁判全文】
臺灣臺中地方法院刑事判決                        八十九年度易字第一一八四號
    公  訴  人  台灣台中地方法院檢察署檢察官
    被      告  乙○○
右列被告因詐欺案件，經檢察官提起公訴（八十八年度偵字第一六一六九號），本院
判決如左：
    主  文
乙○○無罪。
    理  由
一、公訴意旨略以：被告乙○○已於民國（下同）八十六年三月一日將所有門牌號碼
    台中市○○路一八一巷一號房屋（下稱系爭房屋）出租予其岳母丁○○（另為不
    起訴處分），竟於同年六月間意圖為自己不法之所有，持上開房地向告訴人泛亞
    商業銀行股份有限公司申請抵押貸款新台幣（下同）八百六十萬元，並向前往查
    估抵押物之告訴人公司職員甲○○訛稱：本件房地並未出租他人等語，且書立切
    結書一紙交付告訴人，使告訴人因而在估算抵押物價值時陷於錯誤，同意以較高
    之額度如數交付貸款予被告。詎事後被告未能清償貸款時，告訴人向本院聲請拍
    賣系爭房地，詎被告於八十八年六月十四日以該房屋已出租租予丁○○為由，對
    本院八十八年度拍字第二四○號拍賣抵押物裁定提出抗告，告訴人始知受騙等語
    ，因認被告涉犯刑法第三百三十九條第一項詐欺取財罪嫌。
二、按犯罪事實應依證據認定之，無證據不推定其犯罪事實；又不能證明被告犯罪或
    其行為不罰者，應諭知無罪之判決，刑事訴訟法第一百五十四條、第三百零一條
    第一項分別定有明文。又刑法第三百三十九條詐欺罪之成立，以意圖為自己或第
    三人不法之所有，以詐術使人將本人或第三人之物交付為要件。所謂以詐術使人
    交付，必須被詐欺人因該詐術而陷於錯誤，若其所用之方法，不能認為詐術，亦
    不致使人陷於錯誤，即不構成該罪，最高法院四十六年台上字第二六○號亦著有
    判例。刑法第三百三十九條之詐欺罪，係以行為人於客觀上施用詐術使人陷於錯
    誤，並於行為之初，即以意圖為自己不法之所有或意圖得財產上不法之利益，為
    其構成要件，至於民事債務當事人間，若有未依債務本旨履行給付之情形，在一
    般社會經驗而言，原因非一，其因不可歸責之事由無法給付，或因合法得對抗他
    造主張抗辯而拒絕給付，甚至債之關係成立後，始行惡意遲延給付，皆有可能，
    非必出於自始無意給付之詐欺犯罪一端，又刑事被告依法不負自證無罪之義務，
    苟無足以證明其債之關係發生時，自始故意藉此從事財產犯罪之積極證據，自難
    違反刑事訴訟法第一百五十四條之規定，以被告單純債務不履行之客觀事態，推
    定被告自始即有不法所有之意圖而施用詐術。公訴人認被告乙○○涉犯刑法第三
    百三十九條第一項詐欺取財罪，無非係以：被告於八十六年六月間向告訴人申請
    抵押貸款時，向前往查估抵押物價值之告訴人職員甲○○稱系爭房屋並未出租他
    人等語，及被告所書立之切結書、租賃契約書各乙紙為主要論據。訊據被告乙○○固坦承確於上開時、地與告訴人訂立消費借貸契約及將系爭房地設定抵押予告
    訴人擔保該筆借款等情，惟被告堅詞否認有不法所有詐欺之犯意，辯稱：當初向
    告訴人貸款部分，是承續前手轉貸，伊未為何詐欺之犯行等語。
二、經查：
（一）被告雖於本院審理時陳稱：系爭房屋設定抵押時，雖有簽立切結書，但未注意
      該切結書之內容，伊在設定抵押前，早已於八十六年三月間即將房屋出租予伊
      岳母丁○○云云。惟被告於偵查中則稱：貸款時（八十六年六月間）系爭房屋
      是空屋，伊與丁○○口頭約定房子出租給她，也收了租金，但未訂契約，丁○○當時未住進系爭房屋（見偵查卷第十六頁正面）；另證人丁○○於偵查中陳
      稱：伊與被告於八十六年三月一日訂立租賃契約，伊是與孫子丙○○同住在該
      址，大概是從八十六年三月十五日起才開始住，大部分時間是住在該處，有時
      才至兒子住處居住（見偵查卷第五十六頁）；於本院審理時則先稱：八十六年
      三月訂立租約，但二月份被告就說要將房子租給伊，這地方只有伊在住，偶爾
      孫子丙○○會來與伊同住；旋改稱：孫子丙○○連星期六、日均與伊同住在該
      址（見本院八十九年六月九日訊問筆錄）云云。被告及證人丁○○之供詞前後
      反覆不一，且二人就丁○○何時住進系爭房屋等情所陳並不相符，則證人丁○○是否確與被告訂立租賃契約，及是否有在該處居住之事實已有疑義。
（二）該租賃契約存在期間係自八十六年三月一日起至九十一年二月二十九日止，有
      該租賃契約附卷可憑。然經本院交由台中市警察局第五分局訪查被告所有系爭
      房屋之居住情形，證人即鄰人曾嵩淵證稱：伊於八十七年六月左右搬入台中市
      ○○路一八一巷三號房屋，當時被告已在系爭房屋居住；被告於警員訪查時則
      陳稱：伊自八十九年二月份即搬入系爭房屋居住等語，有台中市警察局第五分
      局九十年一月三十日（九十）中分五刑字第三○○一四號函暨所附具之筆錄、
      現場照片二幀附卷可參。則若被告確將系爭房屋出租予丁○○使用，則豈有自
      己亦在該屋居住之理？
（三）證人即告訴人公司職員甲○○於本院審理時證稱：系爭房屋是在八十五年六月
      十日辦理移轉登記，因討論房屋價差問題，才在八十六年六月間申請轉貸，七
      月核貸，因為被告之前手繳息不正常，所以這段期間一直都有在掌控不動產情
      形。依告訴人公司慣例，在轉貸前一定要先去看提供設定抵押權之房屋，要求
      該房屋一定要貸款人自住，當時被告所經營的公司在系爭房屋這裡營業，因有
      懸掛招牌，因此認定是被告自住，實際上當時是空屋，並無人居住，才肯轉貸
      予被告（見本院八十九年六月九日訊問筆錄）等語明確；另徵諸被告於八十六
      年七月四日曾書立切結書予告訴人表明系爭房屋於提供設定抵押時，確無任何
      租賃契約存在，有該切結書乙紙在卷可參等情，足見被告係於八十八年間，因
      無力支付該借貸契約之本息，經告訴人聲請本院裁定拍賣系爭房屋，被告為避
      免該屋遭法院拍賣，方與證人丁○○倒填日期，訂立上開虛偽之租賃契約。是
      難遽以被告曾書立切結書及上開租賃契約書等情即謂被告於訂立上開抵押權契
      約時，隱瞞該租賃契約存在之事實，而使告訴人於估算抵押權價值時陷於錯誤
      ，而同意以較高之額度貸款予被告。此外，復查無其他積極證據足資證明被告
      有何詐欺取財之犯行，揆諸前開法條及判例意旨，依法自應為無罪判決之諭知
      。
據上論斷，應依刑事訴訟法第三百零一條第一項，判決如主文。
中      華      民      國      九十      年      三    月    二十九    日
                                臺灣臺中地方法院刑事第六庭
                                    法  官  劉  麗  瑛
右正本證明與原本無異。
如不服本判決，應於送達後十日內向本院提出上訴狀 （須附繕本） ，上訴於台灣高等
法院台中分院。
                                    書記官
中      華      民      國      九十      年      三    月    二十九    日


司法院資訊處製作；財團法人民間司法改革基金會備份。
